【裁判字號】    92,台上,6252
【裁判日期】    921112
【裁判案由】    貪污
【裁判全文】
最高法院刑事判決                              九十二年度台上字第六二五二號
    上  訴  人  乙○○
    選任辯護人  陳鴻謀律師
    上  訴  人  丙○○
                甲○○
右上訴人等因貪污案件，不服台灣高等法院台中分院中華民國九十二年八月二十一日
第二審判決（九十二年度上訴字第九六二號，起訴案號：台灣苗栗地方法院檢察署八
十九年度偵字第一七三四號、九十年度偵字第一三六八號），提起上訴，本院判決如
左：
    主  文
原判決撤銷，發回台灣高等法院台中分院。
    理  由
本件原判決認定：行政院經濟部所屬中國石油股份有限公司台灣油礦探勘總處（以下
簡稱中油公司油礦探勘總處，現已改編為探採事業部）於民國八十四年三月二十三日
起，至八十五年三月十一日止，成立管線圖籍資料測繪工程隊（下稱測繪隊），負責
測量新竹、苗栗地區三十年以上油氣管線行經路線（即中油公司油礦探勘總處管線圖
籍資料繪測第一期工程）。上訴人乙○○擔任該測繪隊領班兼總務之職務，負責僱用
俗稱「力伕」之臨時工作人員，及發放彼等之薪資，為依據法令從事公務之人員。因
該工程管線之測繪地點多為山區，為實施管線普查及管線地貌地形測繪，需先將阻礙
測量之雜草、雜木砍除，以利施測。而按事先設計，該測繪第一期工程全長一百三十
五公里，其中實施地貌、地形測繪部分約為五分之三，以測繪隊編制每組每天測繪約
三百公尺，估計約需二百七十個工作天，測繪前並需僱請俗稱「力伕」之臨時工作人
員從事砍草工作，以每組力伕二人，每天三百公尺測繪距離，每人每天工資新台幣（
下同）一千五百元計算，而先估算出所需費用（力伕費項目，含管線普查部分，一人
工作六十八天，及管線地貌地形測繪部分，二人一組工作二百七十天，共編六百零八
天，編列九十一萬二千元，並視工作需要就地僱請取據報銷）；至該力伕費用之支領
，仍需以實做實算之方式，依每位力伕實際支領工資之單據報銷費用（自八十四年八
月以後，有關後續地上物整理清除，則改由中油公司油礦探勘總處總務室另行統一發
包）。該工程施測期間，乙○○因他人介紹結識上訴人甲○○，再經甲○○之推介邀
請，而自八十四年四月間起，經常偕同測繪隊同仁前往甲○○之妹婿即上訴人丙○○
所經營，設於苗栗市○○路與國華路口光復新村五十之四號之活園兔肉店飲宴捧場。
詎乙○○明知甲○○、丙○○均未曾受僱擔任力伕之工作，竟仍與該二人基於利用職
務上之機會而詐取財物之概括犯意聯絡，自八十四年五月間起至同年七月間止，連續
將中油公司油礦探勘總處製作之空白收據，分別交予丙○○及甲○○蓋章後，再由乙
○○填寫該二人之工作天數、單位工資及合計工資，並載明用途為測量力伕費用，據
以向中油公司油礦探勘總處詐取勞務費，總計以丙○○名義，先後於八十四年五月二
十三日、同年六月八日、二十日、同年七月十八日及二十六日共詐得七萬八千元；以
甲○○名義，先後於八十四年五月五日、二十三日、同年六月八日、二十日、同年七
月三日、十八日、二十六日共詐得十萬三千五百元。嗣經法務部調查局苗栗縣調查站
（下稱苗栗縣調查站）接獲檢舉展開調查，丙○○、甲○○於約談時均自白未受僱擔
任「力伕」工作，卻提供名義予乙○○申報薪資；甲○○並於九十二年三月三日將詐
領之薪資七萬八千元繳還中油公司油礦探勘總處等情。因而撤銷第一審論處上訴人丙
○○、甲○○部分之科刑判決，及諭知上訴人乙○○無罪部分之判決，改判論上訴人
乙○○以共同連續依據法令從事公務之人員，利用職務上之機會，詐取財物罪，判處
有期徒刑年陸月，褫奪公權貳年；上訴人丙○○、甲○○共同連續與依據法令從事
公務之人員，利用職務上之機會，詐取財物罪，各處有期徒刑貳年，均褫奪公權壹年
，並諭知緩刑伍年；另以公訴意旨略稱：上訴人乙○○持空白收據交由丙○○及甲○
○蓋章後，虛偽製作該二人不實之工作天數於其職務上所掌管之收據，持以詐領前開
力伕勞務費，足以生損害於中油公司，涉犯刑法第二百十三條、第二百十六條之行使
公務員明知為不實事項而登載於職務上所掌公文書罪嫌部分，經審理結果，認此部分
之犯罪不能證明，但因公訴人認與上開有罪之部分具有裁判上一罪之連續關係，不另
為無罪之諭知，固非無見。
惟查：（一）刑法第二百十三條所定對公務員於其所掌公文書上故為不實登載罪之處
罰，原係以保護公文書之正確性為目的，只須公務員明知為不實之事項而登載於職務
上所掌之公文書，且其結果足以生損害於公眾或他人時，其犯罪即已構成。原判決事
實欄認定：上訴人乙○○擔任前開測繪隊領班兼總務之職務，竟與上訴人丙○○及甲
○○等二人自八十四年五月間起至同年七月間止，連續將中油公司油礦探勘總處製作
之空白收據，由乙○○交予丙○○及甲○○蓋章後，再由乙○○填寫該二人之工作天
數、單位工資及合計工資，並載明用途為測量力伕費用，據以向中油公司油礦探勘總
處詐取勞務費，計以丙○○名義，共詐得七萬八千元；以甲○○名義，共詐得十萬三
千五百元等情（原判決第三頁倒數十行至第二行）。該認定無誤，上訴人乙○○既擔
任該測繪隊領班兼總務之職務，且卷附中油公司油礦探勘總隊測繪隊報銷日期自八十
四年五月一日起至同年八月五日止之報銷清單捌紙（報銷編號：敏字第八四○五｜八
四一○、八四一二、八四一四號），均載有「力伕費」及相關支出金額之項目，並由
上訴人乙○○於製表欄下蓋章，以示由其所製作（見第一審卷第一三六至一四○頁）
。則上訴人乙○○所登載之前開報銷清單上之「力伕費」及相關支出之金額，究竟有
無包括其以丙○○及甲○○等二人名義詐得之金額部分，若已含括，依原判決之認定
，上訴人等之犯行既足以生損害於中油公司，能否謂上訴人乙○○該部分之行為仍與
刑法第二百十六條、第二百十三條行使公務員登載不實公文書罪之構成要件並不相當
，不無研求之餘地，原判決對此未加慎酌究明，已有證據調查未盡之違誤。再原判決
雖說明上訴人乙○○持交上訴人丙○○及甲○○蓋章之收據，其用途係在證明名義上
擔任力伕之丙○○及甲○○已領得薪資及其明細內容，應為私文書之性質云云，惟前
揭收據上除蓋有領款人甲○○或丙○○之章外，該收據右欄並由經手人即上訴人乙○
○呈報彭昌國驗收或證明，再轉呈主管王信得逐級蓋章審核，始准核發（見第一審卷
第一四九至一五六、一五八至一六一頁），此與一般僅由具領人片面製作完成，表彰
已具領工資之私文書性質，是否亦屬相同，原判決理由未予說明，亦有未合。（二）
最輕本刑為三年以上有期徒刑之案件，依法應用辯護人為被告辯護，此等強制辯護之
案件，如辯護人未經到庭辯護而逕行審判者，其判決當然違背法令。刑事訴訟法第三
十一條第一項、第三百七十九條第七款分別定有明文。本件上訴人乙○○被訴貪污治
罪條例第五條第一項第二款（原判決認係犯八十五年十月二十三日修正公布前之同條
款之罪），其最輕本刑為七年以上有期徒刑之案件，屬於刑事訴訟法第三十一條第一
項所定依法應用辯護人之案件。上訴人乙○○選任之辯護人徐正安律師於原審九十二
年八月七日審判期日雖經到庭，然依審判筆錄之記載僅有：選任辯護律師陳述「辯護
意旨詳如辯護意旨狀所載」之字樣（見原審卷第一○三頁），而卷查該辯護人並未提
出任何辯護書狀，顯與辯護人未經到庭辯護而逕行審判者無異（本院六十八年台上字
第一○四六號判例參照），則本件第二審判決就上訴人乙○○部分自有依法應用辯護
人之案件，辯護人未經到庭辯護而逕行審判之違法。（三）按勘驗之實施，在於蒐集
證據。故法院實施勘驗，就勘驗之日、時及處所，除有急迫情形外，應通知依法得在
場之當事人及審判中之辯護人，刑事訴訟法第二百十九條、第一百五十條第三項規定
甚明。此為事實審法院實施勘驗時所應踐行之方法及程序，俾當事人及辯護人能在場
為必要之陳述及主張，以期發現真實及維護被告應有之基本訴訟權。原審於九十二年
六月十日下午四時三十分勘驗上訴人丙○○、甲○○於調查站訪談錄音帶及筆錄時，
並未依法通知依法得在場之當事人及審判中之辯護人，有該勘驗筆錄在卷可按（見原
審卷第五十頁），即逕以該勘驗筆錄作為判決之基礎，其所踐行之訴訟程序，已於法
未合。且於九十二年八月七日審判期日，對於前開勘驗筆錄，並未向上訴人等提示以
供閱覽，或告以要旨，令其陳述，給予辯論之機會，僅攏統概略訊以「對警訊、偵查
、原審、本院歷次筆錄有何意見？」（見原審卷第九十九頁），而未提示該勘驗筆錄
，亦難認符合直接審理之原則，其採之為判決基礎，即有應於審判期日調查之證據未
予調查之違法。以上或為上訴意旨所指摘，或為本院得依職權調查之事項，應認原判
決有撤銷發回之原因。
據上論結，應依刑事訴訟法第三百九十七條、第四百零一條，判決如主文。
中      華      民      國    九十二    年     十一     月     十二     日
                              最高法院刑事第九庭
                                  審判長法官  林  增  福
                                        法官  邵  燕  玲
                                        法官  陳  世  雄
                                        法官  惠  光  霞
                                        法官  石  木  欽
      右正本證明與原本無異
                                              書  記  官
中      華      民      國    九十二    年     十一     月     十九     日


司法院資訊處製作；財團法人民間司法改革基金會備份。
